最高法院刑事判決　　　　　　　　　　　　　　　八十八年度台上字第四六六六號
　　上　訴　人　甲○○
右上訴人因背信案件，不服台灣高等法院中華民國八十八年三月十六日第二審更審判
決（八十七年度重上更(三)字第一八七號，起訴案號：台灣台北地方法院檢察署八十一
年度偵字第一三五二二號），提起上訴，本院判決如左：
    主  文
原判決撤銷，發回台灣高等法院。
    理  由
本件原判決認定：上訴人甲○○係範亞企業管理顧問有限公司（下稱範亞公司）經理
。於民國八十一年二月間，範亞公司受台北區中小企業銀行（下稱台北企銀）委託代
為處理台北縣汐止鎮○○○段溪洲寮小段及茄苳腳段約一萬六千七百坪土地出租事宜
。嗣範亞公司延攬立強水泥製品有限公司在該土地上圍築圍牆。甲○○經範亞公司指
派負責執行上開出租事宜，而為台北企銀處理事務，竟意圖為自己不法之利益及損害
台北企銀之利益，向不知情之林強表示其有棄土權，而林強亦認該地適於填廢土。兩
人數度協商，於八十一年三月間約定由林強給付上訴人權利金新台幣（下同）四百二
十萬元，林強先開具陽明山信用合作社支票三張，面額計二百二十萬元交予上訴人收
執（八十一年四月一日票號ＤＦ0000000號面額六十萬元已如期兌現、八十一
年六月三十日票號ＤＦ0000000號面額八十萬元、八十一年九月三十日票號Ｄ
Ｆ0000000號面額八十萬元）。上訴人為違背出租任務並達其不法利益之目的
，擅自書寫一份委託人「範亞公司甲○○」名義之填土工程委任書交予林強。並向台
北企銀財產科長潘崑泉誑稱：中國貨櫃公司欲租用該地，惟須先整地云云，使潘崑泉
誤信其言，經由該銀行同意以該銀行名義，向台北縣汐止鎮公所申請准予填土整地，
上訴人即以該申請事由提示林強。嗣林強於八十一年四月一日，將其填土權利以六百
三十萬元讓與林丁財，林丁財再於八十一年四月三十日，將其權利以一千一百四十萬
元讓與牛月娥。迨牛月娥在上開土地填土時，為台北企銀發現，致影響台北企銀土地
出租，而生損害於台北企銀等情。因而撤銷第一審關於上訴人部分之判決，改判論處
上訴人為他人處理事務，意圖為自己不法之利益及損害本人之利益，而為違背其任務
之行為，致生損害於本人之財產罪刑，固非無見。
惟查：(一)、刑法第三百四十二條第一項之背信罪，係以行為人為他人處理事務，意圖
為自己或第三人不法之利益，或損害本人之利益，而為違背其任務之行為，致生損害
於本人之財產或其他利益者，為成立要件。本件原判決事實固認定上訴人係範亞公司
經理，範亞公司受台北企銀委託，代為處理前述土地出租事宜，上訴人經範亞公司指
派負責執行上開出租事宜，而為台北企銀處理事務等情。惟又認定上訴人向台北企銀
財產科長潘崑泉誑稱：中國貨櫃公司欲租用該地，惟須先整地云云，使潘崑泉誤信其
言，經由該銀行同意以該銀行名義，向台北縣汐止鎮公所申請准予填土整地等情。理
由內並敘明上訴人出具予林強之「填土工程委任書第二項所載填土工程作業包括：土
方填放，土方整平及原地廢棄物清除云云，已明白表示係供填棄土之用」等語。據此
記載，台北企銀似同意在出租前述土地前，先行予以填土整地，而該填土似即為填放
棄土，則上訴人同意林強在前述土地填放棄土，有何違背其任務，致影響於台北企銀
土地出租，而生損害於台北企銀，即有審究之餘地。原判決徒以上訴人為台北企銀處
理土地出租事務，遽認其將土地交予他人棄土，係違背任務，尚嫌速斷。(二)、原判決
採林強所簽發前開三張支票，為認定上訴人應允林強在前述土地置土之期間逾越台北
企銀委託範亞公司處理出租事宜期間之證據。惟證人林強於法務部調查局台北市調查
處調查時供稱「於八十一年三月二十五日由甲○○填具填土工程委任書交給我，我當
場開具三張支票計二百二十萬元」等語（見一三五二二號偵查卷第十七頁背面）。如
屬無訛，該三張支票之發票日雖分別載為八十一年四月一日、六月三十日、九月三十
日，但實為八十一年三月二十五日同時簽發，上訴人似未同意林強填土至八十一年九
月三十日，與原判決上開認定之事實尚有出入，原判決所認定之事實與採用之證據顯
不相適合，自屬證據上理由矛盾之違法。(三)、原判決事實認定「致影響台北企銀土地
出租，而生損害於台北企銀」，但其認定此項事實所憑之證據何在？理由謂上訴人「
右揭行為，確業造成台北企銀出租土地之損害」，究指台北企銀出租土地之何種損害
？並未加以說明，已有認定事實不憑證據及理由不備之違法。矧台北企銀確已向台北
縣汐止鎮公所申請在前述土地整平填土事宜，有該申請書附卷可稽（見原審卷外放證
物），證人潘崑泉並證稱「那塊地凹凸不平，雜草很多，我們目的是整地以便出租。
（整地和倒廢土有關係？）那凹地填平是須要倒土」等語（見原審上訴卷第二二八頁
）。如可採信，則上訴人將前述土地交予林強填土是否不利於台北企銀就前述土地之
出租？尚非無疑。實情如何，與認定上訴人所為是否致生損害於台北企銀至有關係。
原審未詳予調查，明白釐清，遽為上訴人不利之認定，亦有應於審判期日調查之證據
而未予調查之違法。(四)、原判決主文揭示「……致生損害於本人之財產」，與理由欄
記載「損害委任人台北企銀之利益」（原判決理由三）不侔，不無判決主文與理由矛
盾之違法。(五)、原判決認定上訴人向不知情之林強表示其有棄土權，而與之協議，提
供土地與林強填土，並收取權利金等情，則上訴人苟無棄土權，似係以欺罔之方法，
使林強交付財物，是否應成立詐欺罪責﹖非無研求之餘地，原審未深入審究，亦嫌疏
誤。本院前次發回意旨業予指明，原審猶未補正，致原有瑕疵依然存在，無從維持。
上訴意旨指摘原判決不當，非無理由，應認仍有撤銷發回更審之原因。又本件雖屬刑
事訴訟法第三百七十六條第五款所列之案件，惟於修正刑事訴訟法施行前，原得上訴
於第三審法院，且已繫屬於法院，依刑事訴訟法施行法第五條第一項規定，仍應依施
行前之法定程序終結之，附此明。
據上論結，應依刑事訴訟法第三百九十七條、第四百零一條，判決如主文。
中      華      民      國    八十八    年      八      月    二十六    日
                              最高法院刑事第三庭
                                  審判長法官  陳  錫  奎
                                        法官  洪  清  江
                                        法官  吳  昆  仁
                                        法官  李  伯  道
                                        法官  高  金  枝
      右正本證明與原本無異
                                              書  記  官
中      華      民      國    八十八    年      八      月    三十一    日
